【裁判字號】    94,訴,2946
【裁判日期】    950810
【裁判案由】    營利事業所得稅
【裁判全文】
臺北高等行政法院判決
                                  94年度訴字第02946號
                              .
原      告  友聯產物保險股份有限公司
代  表  人  甲○○
訴訟代理人  許祺昌會計師
複 代理 人  蔡雅萍會計師
            林志翔會計師
被      告  財政部臺北市國稅局
代  表  人  張盛和（局長）住同上
訴訟代理人  乙○○
上列當事人間因營利事業所得稅事件，原告不服財政部中華民國
94年7月15日台財訴字第09400273970號訴願決定，提起行政訴訟
。本院判決如下：
    主  文
原告之訴駁回。
訴訟費用由原告負擔。
    事  實
一、事實概要：
    緣原告民國（下同）87年度未分配盈餘申報，原列報項次第
    21其他經財政部核准之項目為新台幣（下同）272,609,362
    元，被告初查以原告將所持有之萬通（復查決定書誤為萬有
    ）商業銀行及大安商業銀行股票由帳列短期投資轉列為長期
    股權投資，所發生之短期投資跌價損失7,001,154元；及依
    財政部保險司64年2月24日台財稅錢第11620號函（下稱保險
    司64年度函釋）規定不得分配之盈餘231,681,208元，惟原
    告並未提列特別盈餘公積，核非屬其他經財政部核准之項目
    ，亦非財政部89年3月9日台財稅第0890451514號函（下稱財
    政部89年3月9日函釋）規定提列之特別盈餘公積，乃否准減
    除，核定第21項次其他經財政部核准之項目為33,927,000元
    。原告不服，就「依證券交易法第41條規定，由主管機關命
    令自當年度盈餘已提列之特別盈餘公積」計231,681,208元
    （原告申報為其他經財政部核准之項目）部分，申請復查，
    未獲變更，提起訴願，經遭駁回，遂提起行政訴訟。
二、兩造聲明：
  (一)原告聲明：
    1.訴願決定、原處分均撤銷。
    2.訴訟費用由被告負擔。
  (二)被告聲明：
    1.駁回原告之訴。
    2.訴訟費用由原告負擔。
三、兩造之主張：
  (一)原告主張之理由：
    1.原告之行業別為保險業，依照特別法優於普通法之法律原
      則，適用法規有所衝突時，原告應優先適用規範保險業之
      保險法相關函釋，而非規範上市上櫃公司之證券交易法相
      關函釋。按保險司64年度函釋規定：「主旨：茲統一規
      定保險業與信託業辦理年度決算，對有價證券帳面價格之
      處理準則，希照辦。辦法：一、各公司應商洽簽證會計師
      同意，按投資之性質與持有證券之時間，將所持有之有價
      證券劃分為『短期投資』與『長期投資』。二、短期投資
      之有價證券應以決算前一個月間該證券平均價格為決算日
      之時價，如帳面價格高於時價時應正式提列『有價證券跌
      價損失』及『有價證券跌價準備』。三、長期投資之有價
      證券其出資額未及投資公司全部股份過半數者，仍以成本
      為估價標準並以決算前一個月間該證券之平均價格作為時
      價，將『時價』在資產負債表內長期投資有價證券科目項
      下以括弧方式表達。四、各公司當年度決算盈餘超過前項
      有價證券帳面價格與時價之差額時，始得就其超過部份分
      配股息，否則不得分配。五、本規定自63年度決算開始施
      行。」可知，保險業與信託業其長期股權投資以成本列帳
      ，而市場價值低於帳列成本時，當年度盈餘須保留有價證
      券市場價值與成本之差異數，不得分配，換言之，保險業
      與信託業當年度須保留期末累積長期股權投資未實現跌價
      損失相同數額之盈餘，不得分配予股東，至於是否須以提
      列特別盈餘公積方式限制盈餘分配則在所不問。
      上開規定之法源依據為保險法第146 條第5 項：「保險
      業經營投資型保險之業務應專設帳簿，記載其投資資產之
      價值；其投資由主管機關另訂管理辦法，不受保險法第
      146 條至第146 條之2 、第146 條之4 及第146 條之5 規
      定之限制。」且保險司64年度函釋尚且收錄於保險法92年
      法令彙編中，其係原告行業之主管機關保險局之有效規定
      。按財政部證期會89年1 月3 日台財證一第100116號函
      （下稱證期會89年度函釋）規定：「為維持公司財務結構
      之健全與穩定，避免虛盈實虧，損及股東權益，上市、上
      櫃公司嗣後分派可分配盈餘時，除依法提出法定盈餘公積
      外，應依證券交易法第41條第1 項規定，就當年度發生之
      帳列股東權益減項金額（如長期股權投資未實現跌價損失
      、累積換算調整數等）自當年度稅後盈餘與前期未分配盈
      餘提列相同數額之特別盈餘公積，屬前期累積之股東權益
      減項金額，則自前期未分配盈餘提列相同數額之特別盈餘
      公積不得分派。」上市、上櫃公司就當年度增加（發生）
      之長期股權投資未實現跌價損失，須自當年度稅後盈餘提
      列相同金額之特別盈餘公積，不得分配盈餘。
      證期會89年度函釋其法律授權依據為證券交易法，主要
      規範對象為上市上櫃公司，而保險司64年度函釋之法律授
      權依據為保險法，主要規範對象為保險業及信託業；就其
      授權依據對原告而言，保險法相對於證券交易法，係為特
      別法，依特別法優於普通法之法律原則，若該兩則法規命
      令有所衝突，金融機構應優先適用保險法之規定，此乃彰
      彰甚明。原告87年度累積之未分配盈餘為327,306,773
      元（證物四號）累積期末之長期股權投資未實現跌價損失
      金額為442,664,835 元（證物五號），因87 年 度累積之
      未分配盈餘小於期末累積長期股權投資未實現跌價損失，
      故原告87年度無法分配盈餘，再者，依照保險局之規定，
      其並無要求須以提列特別盈餘公積方式限制其盈餘分配，
      原告之作法係符合原告目的事業主管機關之規定，要無疑
      義。
    2.原告係依據所得稅法第66條之9第2項第10款「其他經財政
      部核准之項目」，申請將不得分配之盈餘列為計算未分配
      盈餘之減除項目，而非依據第7款「依證券交易法第41 條
      之規定，由主管機關命令自當年度盈餘已提列之特別盈餘
      公積」之規定，因此，自無須以提列特別盈餘公積為前提
      ，作為限制盈餘分配之要件。按所得稅法第66條之9規
      定：「自87年度起，營利事業當年度之盈餘未作分配者，
      應就該未分配盈餘加徵10﹪營利事業所得稅，不適用第76
      條之1規定。前項所稱未分配盈餘，係指經稽徵機關核定
      之課稅所得額，加計同年度依本法或其他法律規定減免所
      得稅之所得額、不計入所得課稅之所得額、已依第39 條
      規定扣除之虧損及減除左列各款後之餘額：‧‧‧七、依
      證券交易法第41條之規定，由主管機關命令自當年度盈餘
      已提列之特別盈餘公積。‧‧‧十、其他經財政部核准之
      項目。」上開條文第7款「依證券交易法第41條之規定，
      由主管機關命令自當年度盈餘已提列之特別盈餘公積」及
      第10款「其他經財政部核准之項目」係兩項不同性質之申
      報未分配盈餘法定減除項目。由原告87年度未分配盈餘
      申報書可知，原告依據保險司64年度函釋，將限制87 年
      度盈餘分配數計231,681,208 元，列為所得稅法第66 條
      之9 第2 項第10款「其他經財政部核准之項目」的未分配
      盈餘之減除項目，而非列為同條同項第7 款「依證券交易
      法第41條之規定，由主管機關命令自當年度盈餘已提列之
      特別盈餘公積」的未分配盈餘之減除項目，而「其他經財
      政部核准之項目」則當然視財政部之具體規範而論，並非
      所有限制盈餘分配之減除項目皆只得適用第7 款之規定。
      由此可知，被告將第7 款所須具備之「提列特別盈餘公積
      」作為第10款之適用要件，實有誤植法令規定之處。
    3.按財政部92年3月5日台財稅第910458179號函釋（下稱財
      政部92年3月5日函釋），金融機構經主管機關依金融法律
      規定限制分配盈餘者，得依所得稅法第66條之9規定列為
      計算未分配盈餘之減除項目。而本案屬未確定案件，自有
      其適用。按財政部92年3月5日函釋：「金融機構經主管
      機關依金融法律規定限制分配盈餘者，其自當年度盈餘加
      以限制部分，得依所得稅法第66條之9規定列為計算未分
      配盈餘之減除項目。」申言之，依財政部92年3 月5 日函
      釋，金融機構主管機關限制盈餘分配而得列為計算未分配
      盈餘減除項目之適用要件為：(1)主體須為金融機構，(2)須
      金融法律有規定限制分配盈餘者。稅捐稽徵法第1 之1
      條及同法第34條第3 項之規定：「財政部依本法或稅法所
      發布之解釋函令，對於據以申請之案件發生效力。但有利
      於納稅義務人者，對於尚未核課確定之案件適用之。」及
      「第一項所稱確定，係指左列各種情形：一、經稅捐稽徵
      機關核定之案件，納稅義務人未依法申請復查者。
      二、經復查決定，納稅義務人未依法提起訴願者。
      三、經訴願決定，納稅義務人未依法提起再訴願者。四、
      經再訴願決定，納稅義務人未依法提起行政訴訟者。五、
      經行政訴訟判決者。」由此可知，財政部92年3 月5 日函
      釋，對於未核課確定案件有其適用，而依稅捐稽徵法第34
      條第3項 之規定，本案因尚在行政訴訟階段，而屬於未核
      課確定案件，自有其適用。金融監督管理委員會組織法
      第1 條及第2 條規定：「行政院為健全金融機構業務經營
      ，維持金融穩定及促進金融市場發展，特設金融監督管理
      委員會（以下簡稱本會）。」「本會主管金融市場及金融
      服務業之發展、監督、管理及檢查業務。前項‧‧‧所稱
      金融服務業包括‧‧‧保險業‧‧‧其他金融服務業；前
      項所稱銀行業、證券業、期貨業及保險業範圍如下：‧‧
      ‧四、保險業：指保險公司‧‧‧與其他保險服務業之業
      務及機構。」由此可證，保險公司屬金融機構，原告自符
      合上開財政部92年函釋之適用主體，另保險司64年度函釋
      係保險法第146 條授權制訂之法規命令，自屬金融法律規
      定限制分配盈餘者。準此，原告依據保險司64年度函釋保
      留87年度盈餘計231,681,208 元，自得作為87年度未分配
      盈餘申報之減除項目。
    4.財政部92年3月5日函釋：「金融機構經主管機關依金融法
      律規定分配盈餘者，其自當年度盈餘加以限制部分得依所
      得稅法第66條之9規定列為計算未分配盈餘之減除項目。
      」所指金融機構是否包括保險業？而金融法律是否亦包括
      保險法？金融機構包括保險業，其相關法律依據如下：
      (1)「金融監督管理委員會組織法」第1及第2條：「行政院
      為健全金融機構業務經營，維持金融穩定及促進金融市場
      發展，特設金融監督管理委員會（以下簡稱本會）。」「
      本會主管金融市場及金融服務業之發展、監督、管理及檢
      查業務。前項‧‧‧所稱金融服務業包括‧‧‧保險業‧
      ‧‧其他金融服務業；前項所稱銀行業、證券業、期貨業
      及保險業範圍如下：‧‧‧四、保險業：指保險公司‧‧
      ‧與其他保險服務業之業務及機構。」(2)「金融機構合併
      法」第4條第1款：「金融機構：指下列銀行業、證券及期
      貨業、保險業所包括之機構，及其他經主管機關核定之機
      構：銀行業：包括銀行、信用合作社、農會信用部、漁會
      信用部、票券金融公司、信用卡業務機構及郵政儲金匯業
      局。證券及期貨業：包括證券商、證券投資信託事業、證
      券投資顧問事業、證券金融事業、期貨商、槓桿交易商、
      期貨信託事業、期貨經理事業及期貨顧問事業。保險業：
      包括保險公司及保險合作社。信託業等。」(3)「金融控股
      公司法」第4條第3款：「金融機構：指下列之銀行、保險
      公司及證券商：銀行：指銀行法所稱之銀行與票券金融公
      司及其他經主管機關指定之機構。保險公司：指依保險法
      以股份有限公司組織設立之保險業。證券商：指綜合經營
      證券承銷、自營及經紀業務之證券商，與經營證券金融業
      務之證券金融公司。」(4)「金融資產證券化條例」第4條
      第12款：「金融機構：指下列機構：（一）銀行法所稱之
      銀行、信用卡業務機構及票券金融管理法所稱之票券金融
      公司。（二）依保險法以股份有限公司組織設立之保險業
      。（三）證券商：指依證券交易法設立之證券商。（四）
      其他經主管機關核定之金融相關機構。」。依上開法律依
      據，金融機構確係包括保險業，故保險業屬財政部92年3
      月5日函釋所稱金融機構，要無疑義。綜觀現行法令規
      定並無對「金融法律」有任何定義，故原告以下列二點推
      論，金融法律係包含保險法：(1)金融法律就其意旨而言，
      應是規範金融機構的法律，故保險業若為金融機構，則規
      範保險業之保險法，自是金融法律。(2)金融法律若以主管
      機關作為判斷依據，依保險法第12條：「本法所稱主管機
      關為財政部，但保險合作社除其經營之業務，以財政部為
      主管機關外，其社務以合作主管機關為主管機關。」惟該
      主管機關於93年7月1日起，已移交於金融監督管理委員會
      ，且保險法第12條亦一併予以變更。依金融監督管理委員
      會組織法第4 條規定，金融監督管理委員會所掌理之事項
      如下：「一、金融制度及監理政策。二、金融法令之擬訂
      、修正及廢止。三、金融機構之設立、撤銷、廢止、變更
      、合併、停業、解散、業務範圍核定等監督及管理。四、
      金融市場之發展、監督及管理。五、金融機構之檢查。六
      、公開發行公司與證券市場相關事項之檢查。七、金融涉
      外事項。八、金融消費者保護。九、違反金融相關法令之
      取締、處分及處理。十、金融監督、管理及檢查相關統計
      資料之蒐集、彙整及分析。十一、其他有關金融之監督、
      管理及檢查事項。」保險法的主管機關係金融監督管理委
      員會，而金融監督管理委員會又掌理金融法令之擬訂、修
      正及廢止，故保險法必是金融監督管理委員會所管轄的金
      融法律，依上開法律文義，金融法令自是包含保險法規。
      「金融法律」不論就其意旨或其主管機關而言，皆包括保
      險法，自不待言。
    5.惟被告主張金融機構不包括保險業，其所引用之依據為「
      中央存款保險公司檢查金融機構業務辦法」及「金融機構
      設置簡易型分行管理辦法」，似有未洽。蓋因前者第2條
      闡明：「本辦法所稱金融機構，係指依銀行法或其他法律
      組織登記，經營銀行業務之下列機構」，故其規範的主要
      對象係經營銀行業務者，該辦法指定中央存款保險公司檢
      查其業務風檢，降低存款戶風險，故僅包含從事銀行業務
      者，又後者第1條開宗明義：「本辦法依銀行法第35條之2
      及第57條第3項規定訂定之。」故後者乃銀行法授權之行
      政規章。準此，前二者皆係規範銀行業的行政命令，自未
      包括保險業，被告引用僅規範銀行業的法規命令，用以說
      明保險公司不屬於金融機構，容有未洽。
    6.被告於95年5月26日發文財政部，請求其解釋財政部92年3
      月5日函釋，所指金融機構是否包括保險業？而金融法律
      是否亦包括保險法？嗣後，財政部於95年6 月9 日針對上
      開發文台財稅字第09504512480 號函（下稱財政部95 年6
      月5 日回函）回覆，其主旨云：「保險業經主管機關依保
      險法律規定限制分配盈餘者，其自當年度盈餘加以限制部
      分，得依所得稅法第66條之9 規定列為計算未分配盈餘之
      減除項目，復請查照。」另財政部於說明文中述及：「至
      於貴局所報個案，係屬87年度之行政訴訟案件，業者如係
      援引90年7 月9 日保險法修正公佈前之一般行政命令，要
      求自未分配盈餘中減除者，因並非保險法律限制分配盈餘
      ，可否准予減除，仍請本於職權參酌相關規定辦理。」由
      財政部95年6 月5 日回函可得知，保險業屬財政部92 年3
      月5 日函釋所指金融機構，而保險法自然屬金融法律，要
      無疑義，然保險司64年度函釋是否可適用於未分配盈餘的
      減除項目，則未盡明確。
    7.被告主張：「本件原告依前揭保險司64年度函釋規定，將
      87年度保留不得分配之盈餘部分，係援用90年7月9日保險
      法修正前之一般行政命令，尚非前揭財政部92年3月5日函
      釋規定依『金融法律』規定限制分配盈餘者，其自當年度
      盈餘加以限制部分，自不得依所得稅法第66條之9規定列
      為計算未分配盈餘之減除項目。」被告之主張顯有下列之
      違誤：被告似認定保險司64年度函釋並非保險法律或保
      險法律授權之行政命令，即無拘束人民之效力，顯有誤解
      該函釋之法律效果。(1)主管機關依職權訂定的法規命令，
      我國法院基本上是抱持原則肯定的態度，司法院釋字155
      號解釋中表示：「考試院‧‧‧，得依其法定職權訂定考
      試規則及決定考試方式，‧‧‧其所訂定之相關職權命令
      ，在未逾越職權範，對人民應考試之權亦無侵害的情況下
      ，與憲法並未牴觸。」除上開司法院解釋外，司法院釋字
      191 號及釋字214 號及釋字247 號，也都在一定的條件下
      承認這類職權命令的合憲性，司法院釋字第493 號解釋文
      ：「‧‧‧財政部83年2 月8 日台財稅第831582472 號函
      說明三，採以收入比例作為分攤基準之計算方式，符合上
      開法條規定意旨，與憲法尚無牴觸。‧‧‧」該稅務的解
      釋函令涉及人民的租稅負擔，縱使未經法律授權，仍經大
      法官核釋為合憲，具有拘束人民權利義務之效力，準此，
      並非所有的行政命令皆須法律的授權始有拘束人民權利義
      務的效力，主管機關依職權發佈之命令於不違反法條規定
      意旨的前題下，乃具有法規效力。(2)財政部保險司為維持
      保險公司財務結構之健全與穩定，避免盈餘分派侵蝕資本
      ，損及股東、債權人及廣大保戶權益，依職權發布保險司
      64年度函釋規定限制保險公司盈餘的分配，縱使其屬保險
      法修正公佈前之一般行政命令，該函釋仍列編於保險法92
      年度法令彙編中，仍具有拘束保險公司的效力，並不影響
      其法規的拘束性。被告引財政部95年5 月26日回函，認定
      保險司64年度函釋並非依保險法律限制分配盈餘，故否准
      於未分配盈餘中減除，其最終見解似為保險司64年度函釋
      並非保險法律或保險法律授權之行政命令，故對人民無法
      之拘束力，此見解似有誤解職權命令之法律效果，且該見
      解與財政部及被告處理一般的稅務解釋函令相悖，顯有爭
      議。主管機關依職權發佈之命令與經法律授權的行政命
      令，對於人民均生法之拘束力，在宣告抵觸上位階法律之
      前，拘束效果是相同的，依租稅公平原則，在租稅上就不
      應產生差別待遇。依財政部95年1 月25日台財稅第
      9504509380號函文：「人身保險業經主管機關依保險法第
      145 條第2 項授權訂定之保險業各種準備金提存辦法第15
      條第2 項規定，限制其將收回之危險變動特別準備金作盈
      餘分配者，其自當年度盈餘加以限制部分，得依所得稅法
      第66條之9 規定，列為計算未分配盈餘之減除項目。」可
      知由保險法授權之行政命令，規定對盈餘加以限制者，其
      得據以減除未分配盈餘。而保險司64年度函釋在未宣告抵
      觸上位階法律之前，其對外亦具有拘束效果，保險公司對
      於上開行政命令皆須遵守，對於保險司64年度函釋卻需額
      外負擔未分配盈餘加徵10% 稅負，實有違租稅公平原則。
      依所得稅法第66條之9 之立法目的，財政部92年函釋所
      稱之「金融法律規定」自應擴張解釋包含主管機關依職權
      發佈之命令。(1)所得稅法第66條之9 之立法目的：「‧‧
      ‧三、為正確計算應加徵10﹪營利事業所得稅之未分配盈
      餘，爰於第2 項明定未分配盈餘之計算基礎。原則上以實
      際可供分配之稅後盈餘為準，‧‧‧同時各該營利事業依
      法不能分配或已不存在之所得，亦准予減除，俾使未分配
      盈餘之計算臻於公平合理。‧‧‧」依上開未分配盈餘加
      徵營利事業所得稅的立法目的，營利事業依法不能分配或
      已不存在之所得，可准予自未分配盈餘中減除，不必加徵
      營利事業所得稅，以符公平合理，此為立法目的所明揭。
      (2)立法者為避免有若干法規限制盈餘分配而漏未規範至未
      分配盈餘減除項目，仍於所得稅法第66條之9 第2 項第10
      款規定減除項目為：「其他經財政部核准之項目」其授權
      財政部訂定行政命令予以避免不合理情形之存在，故財政
      部於92年3 月5 日函釋。就人民而言，不論法律、法律授
      權之行政命令或主管機關依職權發佈之命令，皆對其發生
      法之拘束力，依所得稅法第66條之9 之立法目的，保險司
      64年度函釋實符合財政部92年3 月5 日函釋之適用要件，
      若不符合，則將造成原告為了遵循目的事業主管機關的規
      定限制盈餘分配，實際並無盈餘可供分配的狀況下，卻需
      額外負擔未分配盈餘加徵10% 稅賦的不合理情事。
  (二)被告主張之理由：
    1.按「自87年度起，營利事業當年度之盈餘未作分配者，應
      就該未分配盈餘加徵10%營利事業所得稅，不適用第76條
      之1規定。前項所稱未分配盈餘，係指經稽徵機關核定之
      課稅所得額，加計同年度依本法或其他法律規定減免所得
      稅之所得額、不計入所得課稅之所得額、已依第39條規定
      扣除之虧損及減除左列各款後之餘額：‧‧‧七、依證券
      交易法第41條之規定，由主管機關命令自當年度盈餘已提
      列之特別盈餘公積。‧‧‧十、其他經財政部核准之項目
      。」為所得稅法第66條之9所明訂。次按「‧‧‧，上市
      、上櫃公司嗣後分派可分配盈餘時，除依法提出法定盈餘
      公積外，應依證券交易法第41條第1項規定，就當年度發
      生之帳列股東權益減項金額（如長期股權投資未實現跌價
      損失、累積換算調整數等）自當年度稅後盈餘與前期未分
      配盈餘提列相同數額之特別盈餘公積，屬前期累積之股東
      權益減項金額，則自前期未分配盈餘提列相同數額之特別
      盈餘公積不得分派。上市、上櫃公司依上開規定，就當年
      度發生之帳列股東權益減項金額，自當年度稅後盈餘提列
      之特別盈餘公積部分，可依所得稅法第66條之9第2項第7
      款規定列為計算未分配盈餘之減除項目。」及「金融機構
      經主管機關依金融法律規定限制分配盈餘者，其自當年度
      盈餘加以限制部分得依所得稅法第66條之9規定列為計算
      未分配盈餘之減除項目。」復分別經財政部89年3月9日函
      釋及92年3月5日函釋在案。
    2.本件原告87年度未分配盈餘申報，原列報項次第21其他經
      財政部核准之項目為272,609,362元，被告初查以其中經
      原告董事會決議通過將所持有之萬通商業銀行及大安商業
      銀行股票由帳列短期投資轉列為長期股權投資，所發生之
      短期投資跌價損失7,001,154元，及依保險司64年度函釋
      規定不得分配之盈餘231,681,208元，惟原告並未提列特
      別盈餘公積，核非屬其他經財政部核准之項目，亦非首揭
      財政部89年3月9日函釋規定提列之特別盈餘公積，乃否准
      減除，核定第21項次為33,927,000元（計算式：原申報
      272,609,362元－7,001,154元－231,681,208元＝
      33,927,000元）。
    3.被告復查決定以：本件經依原告提示之87年度權益證券投
      資帳載，原告本期有新增長期投資備抵跌價損失計
      355,394,524元；惟依據原告補提示之89年底及88年6月30
      日資產負債表、88年度盈餘分配表及參考87年度盈餘分配
      表備註所載，原告係於89年股東常會通過88年度盈餘分配
      表，提列相當於長期股票投資未實現跌價損失相同金額之
      特別盈餘公積401,597,943元【包括87年度以前
      327,306,774元（含87年度之231,681,208元）及補提
      74,291,169元】），而未於系爭87年度提列特別盈餘公積
      ，僅依保險司64年度函釋規定，於87年度期末保留未分配
      盈餘327,306,773元。核與所得稅法第66條之9及財政部89
      年3月9日函釋規定不符，被告初查核定否准減除，並無不
      合。
    4.原告主張依行為時保險司64年度函釋規定，保留不得分配
      之盈餘231,681,208元部分，應有財政部92年3月5日函釋
      規定：「金融機構經主管機關依金融法律規定限制分配盈
      餘者，其自當年度盈餘加以限制部分得依所得稅法第66條
      之9規定列為計算未分配盈餘之減除項目。」之適用。經
      查保險法亦未對業者有所規範，相關之財務報表依保險法
      第148 條之1第1項規定，保險業每屆年度終了，應將其營
      業狀況連同資金運用情形，作成報告書，併同資產負債表
      、財產目錄、損益表、股東權益變動表、現金流量表及盈
      餘分配或虧損撥補之議案及其他經主管機關指定之項目，
      先經會計師查核簽證，並提經股東會或社員大會承認後，
      15日內報請主管機關備查。故原告於87年度期末保留未分
      配盈餘327,306,773元（含87年度之231,681,208元）部分
      ，並無財政部92年3月5日函釋規定之適用。
    5.本件原告依保險司64年度函釋規定，將87年度保留不得分
      配之盈餘部分，係援用90年7月9日保險法修正公布前之一
      般行政命令，尚非財政部92年3月5日函釋規定依「金融法
      律」規定限制分配盈餘者，其自當年度盈餘加以限制部分
      ，自不得依所得稅法第66條之9規定列為計算未分配盈餘
      之減除項目。
    理  由
一、按「自87年度起，營利事業當年度之盈餘未作分配者，應就
    該未分配盈餘加徵10%營利事業所得稅，不適用第76條之1規
    定。前項所稱未分配盈餘，係指經稽徵機關核定之課稅額，
    加計同年度依本法或其他法律規定減免所得稅之所得額、不
    計入所得課稅之所得額、已依第39條規定扣除之虧損及減除
    左列各款後之餘額：‧‧‧七、依證券交易法第41條之規定
    ，由主管機關命令自當年度盈餘已提列之特別盈餘公積。‧
    ‧‧十、其他經財政部核准之項目」為所得稅法第66條之9
    所明訂。次按「‧‧‧，上市、上櫃公司嗣後分派可分配盈
    餘時，除依法提出法定盈餘公積外，應依證券交易法第41條
    第1項規定，就當年度發生之帳列股東權益減項金額（如長
    期股權投資未實現跌價損失、累積換算調整數等）自當年度
    稅後盈餘與前期未分配盈餘提列相同數額之特別盈餘公積，
    屬前期累積之股東權益減項金額，則自前期未分配盈餘提列
    相同數額之特別盈餘公積不得分派。上市、上櫃公司依上開
    規定，就當年度發生之帳列股東權益減項金額，自當年度稅
    後盈餘提列之特別盈餘公積部分，可依所得稅法第66條之9
    第2項第7款規定列為計算未分配盈餘之減除項目。」、「金
    融機構經主管機關依金融法律規定限制分配盈餘者，其自當
    年度盈餘加以限制部分得依所得稅法第66條之9規定列為計
    算未分配盈餘之減除項目。」分別經財政部89年3月9日函釋
    及92年3月5日函釋在案。
二、本件原告87年度未分配盈餘申報，原列報項次第21其他經財
    政部核准之項目為272,609,362元，被告初查以其中經原告
    董事會決議通過將所持有之萬通商業銀行及大安商業銀行股
    票由帳列短期投資轉列為長期股權投資，所發生之短期投資
    跌價損失7,001,154元，及依保險司64年度函釋規定不得分
    配之盈餘231,681,208元，惟原告並未提列特別盈餘公積，
    核非屬其他經財政部核准之項目，亦非首揭財政部89年3月9
    日函釋規定提列之特別盈餘公積，乃否准減除，核定第21項
    次為33,927,000元（計算式：原申報272,609,362 元－
    7,001,154 元－231,681,208 元＝33,927,000元）。原告對
    上述依保險司64年度函釋規定不得分配之盈餘231,681,208
    元部分不服，循序提起本件訴訟，如事實欄所載，主張依財
    政部92年3 月5 日函釋，及稅捐稽徵法第1 條之1 規定，該
    231,681,208 元屬於所得稅法第66條之9 「其他經財政部核
    准之項目」，應列為計算未分配盈餘之減項。經查：
(一)、稅捐稽徵法第第1條之1雖規定：「財政部依本法或稅法所
      發布之解釋函令，對於據以申請之案件發生效力。但有利
      於納稅義務人者，對於尚未核課確定之案件適用之。」然
      該規定所稱之「解釋函令」，係指解釋性函令，亦即該規
      定之適用，限於解釋性函令 (最高行政法院92年判字第
      1076號判決參照)，如財政部之函令，非屬解釋性函令，
      即無該規定之適用。而所謂之「解釋性函令」，係闡明法
      規原意之函令(司法院釋字第287號解釋參照)。又所得稅
      法第66條之9 第2 項第10款，係立法者明文授予財政部核
      准其他作為未分配盈餘減除之項目之權限。是財政部本於
      所得稅法第66條之9 第2 項第10款之立法授權，以函令將
      特定項目列為計算未分配盈餘項目之減項時，該函令係財
      政部新增列為計算未分配盈餘項目之減項之職權行使，具
      有法規命令之性質，其並非闡明法規定原意 (可稱為創設
      性函令)， 自非稅捐稽徵法第1 條之1 所稱之解釋函令，
      無該條所稱有利於納稅義務人者，對未確定案件有適用規
      定之適用，仍應依一般法規生效原則定其適用時點 (行政
      院71年3 月24日台71財字第4547號書函謂，行政機關本於
      職權就法規未規定事項所作之補充規定，應自補充規定下
      達日生效，意旨相類似，可資參照)。
(二)、財政部92年3 月5 日函釋固謂：「金融機構經主管機關依
      金融法律規定限制分配盈餘者，其自當年度盈餘加以限制
      部分，得依所得稅法第66條之9 規定列為計算未分配盈餘
      之減除項目。」然該函釋性質上是財政部本於所得稅法第
      66之9 條第2 項第10款之立法授權，以函令將金融機構經
      主管機關依金融法律規定限制分配盈餘，就其自當年度盈
      餘加以限制部分，列為計算未分配盈餘之減除項目，並非
      闡明任何法規之原意，依照上述說明，非稅捐稽徵法第1
      條之1 所稱之解釋函令，自無適用該規定就未確定案件有
      所適用。原告主張依稅捐稽徵法第1 條之1 規定，上開財
      政部函釋適用於本件，自無可採。又財政部92年3 月5日
      函釋並無溯及既往適用之規定，本件係87年未分配盈餘申
      報計算案件，當不得適用該函釋。因而，即令依保險司64
      年度函釋對盈餘分配之限制，屬於金融機構經主管機關依
      金融法律規定限制分配，亦無適用財政部92年3 月5 日函
      釋之餘地。原告將其依保險司64年度函釋規定不得分配之
      盈餘231,681,208 元，列報項次第21其他經財政部核准之
      項目，於法無據 (所得稅法第64條之9 係87年以後施行，
      保險司64年度函釋自不可能屬於該條第2 項第10款之財政
      部核准行為)被 告予以否准減除，並無不合。
三、從而，原處分將原告申報其依保險司64年度函釋規定不得分
    配之盈餘231,681,208元，列為其他經財政部核准之項目部
    分，予以減除，於法無違。訴願決定予以維持，亦無不合。
    原告訴請撤銷，為無理由，應予駁回。又本件待證事實已明
    ，兩造其餘攻擊防禦方法，無庸一一論斷，附此敘明。
四、據上論結，本件原告之訴為無理由，爰依行政訴訟法第98條
    第3項前段，判決如主文。
中    華    民    國    95     年     8     月    10  日
                        第三庭審判長法  官 姜素娥
                                    法  官 陳國成
                                   法  官 吳東都
上為正本係照原本作成。
如不服本判決，應於送達後20日內，向本院提出上訴狀並表明上
訴理由，如於本判決宣示後送達前提起上訴者，應於判決送達後
20日內補提上訴理由書（須按他造人數附繕本）。
中    華    民    國    95     年      8    月    10  日
                                    書記官 張能旭


司法院資訊處製作；財團法人民間司法改革基金會備份。
